【裁判字號】    98,家上,164
【裁判日期】    991123
【裁判案由】    確認親子關係存在
【裁判全文】
臺灣高等法院民事判決                 98年度家上字第164號
上    訴  人  戊○○（原名庚○○）
兼法定代理人  甲○○
上    訴  人  丁○○
被 上 訴  人  丙○○
法定  代理人  乙○○
上列當事人間確認親子關係存在事件，上訴人對於中華民國98年
2月25日臺灣臺北地方法院97年度親字第100號第一審判決提起上
訴，本院於99年11月2日言詞辯論終結，判決如下：
    主  文
上訴駁回。
第二審訴訟費用由上訴人連帶負擔。
    事實及理由
一、上訴人經合法通知，無正當理由，均未於言詞辯論期日到場
    ，核無民事訴訟法第386 條所列各款情形，爰依被上訴人之
    聲請，由其一造辯論而為判決。
二、被上訴人起訴主張：伊之母親乙○○與訴外人辛○○認識進
    而交往，並自辛○○受胎而於民國○○年○月○日生下伊。辛○
    ○於伊出生後即撫育伊，對伊母女照顧有佳。嗣辛○○於95
    年6 月17日死亡，未及辦理認領手續，致伊戶籍登記上父親
    欄為空白，為確認身分關係，爰以辛○○之繼承人戊○○、
    甲○○、丁○○為被告，提起本訴請求確認伊與辛○○之親
    子關係存在等語。原審為被上訴人勝訴之判決，上訴人不服
    ，提起上訴。被上訴人對於上訴人之上訴，聲明則為上訴駁
    回。
三、上訴人均未於言詞辯論期日到場，惟據其等前於原審及本院
    審理中提出之書狀則以：被上訴人原以已死亡無當事人能力
    之辛○○為被告提起本訴，其情形無法補正，法院即應依民
    事訴訟法第249 條規定駁回，嗣被上訴人於原審變更上訴人
    為被告，且未說明被上訴人有何即受確認判決之法律上利益
    及是否遵守起訴期間，其訴自非合法。又當今電腦合成照片
    技術極為發達，被上訴人提出之文書、照片，上訴人均否認
    為真正，縱認該照片為真，亦不足認定被上訴人之母親曾與
    辛○○交往並受胎，乙○○曾與訴外人己○○結婚，直至80
    年間始辦理離婚，若其受胎係於其與己○○婚姻關係存續期
    間，則所生之被上訴人依法應推定為婚生子女。被上訴人遽
    提起本件確認之訴，自非正當。被上訴人僅憑數幀照片即要
    求上訴人配合做血緣鑑定並不合理等語，資為抗辯。原審為
    被上訴人勝訴之判決，上訴人不服，提起上訴，並聲明：（一）
    原判決廢棄。（二）被上訴人在第一審之訴駁回。
四、按確認法律關係之訴，非原告有即受確認判決之法律上利益
    者，不得提起之；確認證書真偽或為法律關係基礎事實存否
    之訴，亦同；前項確認法律關係基礎事實之存否之訴，以原
    告不能提起他訴訟者為限，民事訴訟法第247條第1項、第2
    項定有明文。次按單純事實身分關係，原不屬法律關係之範
    疇，以往司法實務上原認不得為確認之訴之標的，但現今醫
    學科技發達，父母子女之血緣關係，已可經由醫學科技之鑑
    定，確定其親子血緣關係，而民事訴訟法第247條於89年2月
    9 日修正時，已擴大其適用範圍，即就法律關係基礎事實存
    否，亦得提起確認之訴，是就現今醫學技術已足以鑑定親子
    間之血緣關係、考量身分關係確定之重要性及上開民事訴訟
    法第247 條擴大確認之訴適用範圍之立法意旨以觀，應有准
    許提起確認親子關係存否之訴，以解決不明親子關係之必要
    ，俾以杜絕爭執，並維持家庭成員間之信賴與和諧。嗣最高
    法院已於90年3 月20日將身分不得為確認之訴標的之相關判
    例（即最高法院48年台上946 號判例）決議不再援用，其反
    面解釋即認關於身分是否存在，如否認子女、確認親子關係
    存在或不存在，均在得提起確認之訴之列。又所謂即受確認
    判決之法律上利益，係指因法律關係之存否不明確，致原告
    私法上之地位有受侵害之危險，而此項危險得以對於被告之
    確認判決除去者而言。又法律上父母子女關係是否存在，不
    僅影響雙方之身分，且有關於雙方因該身分而產生之法律關
    係亦將隨之而變動；再者，戶籍登記簿之記載，為身分之一
    種說明，其登記自有相當之證明力，故關於已為戶籍登記之
    親子關係存否，除經司法機關裁判確定或當事人提憑有效證
    明文件申請更正外，尚非得由為登記之親子雙方協同辦理即
    可逕行更正，此觀戶籍法第25條、戶籍法施行細則第13條第
    1 項之規定自明。本件被上訴人起訴主張其與已故之辛○○
    間親子關係存在，惟依被上訴人所提戶籍登記簿關於父親欄
    之記載為空白，有戶籍謄本在卷可稽（見原審卷第21頁），
    且上訴人亦一再爭執被上訴人非已故辛○○之女，則被上訴
    人與辛○○間親子關係之存在與否，仍屬不明確，而影響被
    上訴人及辛○○之法定繼承人即上訴人戊○○、甲○○、丁
    ○○間身分上之法律關係，且親子關係雖為自然事實，然該
    事實將衍生諸多之法律關係，此事實於現行民事訴訟中，亦
    無法以他訴訟代之，揆諸前開說明，被上訴人即有依民事訴
    訟法第247條第1項規定，提起確認親子關係存在之訴之必要
    ，復按非婚生子女曾經其生父撫育者，依民法第1065條第1
    項之規定，已經視為認領，而取得婚生子女之身分，如其身
    分為生父之繼承人所否認，而有提起確認身分之訴之必要，
    即非不得對於該繼承人提起，不因生父已死亡而受影響（最
    高法院70年台上字第4778號判決意旨參照），綜上，被上訴
    人提起本件確認之訴有即受確認判決之法律上利益。另被上
    訴人起訴時原不知辛○○已亡故，隨即於起訴狀未送達前確
    知此事，立即陳報法院更正以辛○○之法定繼承人即上訴人
    為被告，亦有使兩造間法律關係趨於明確之確認利益，上訴
    人抗辯被上訴人之起訴不合法，委不足採。
五、被上訴人主張辛○○與被上訴人間有真實之血緣關係，聲請
    法院命上訴人為親子血緣鑑定以為立證方法。查現代生物科
    學發達，醫學技術進步，親子血緣關係存在與否，以DNA 檢
    驗方法鑑定子女血統來源之精確度極高，且為一般科學鑑定
    及社會觀念所肯認，乃周知之勘驗方法，自屬對應證事實之
    重要證據方法，是被上訴人聲請命上訴人為親子血緣鑑定，
    自有理由。上訴人始終拒絕為DNA血緣鑑定（見原審卷第55
    頁、本院卷第37、100頁）。經查：
  （一）按法院認應證之事實重要，且舉證人之聲請正當者，應以裁
    定命他造提出文書。當事人無正當理由不從提出文書之命者
    ，法院得審酌情形認他造關於該文書之主張或依該文書應證
    之事實為真實。此規定於勘驗準用之，民事訴訟法第343 條
    、第345條第1項、第367 條分別定有明文。關於被上訴人是
    否為辛○○之子女，兩造爭執甚烈，被上訴人一再聲請就兩
    造為親子血緣鑑定，屢為上訴人所拒，因此項親子血緣鑑定
    之勘驗方法，對親子關係之判定有其科學之依據及可信度，
    自屬被上訴人重要且正當之證據方法。而親子血緣DNA 鑑定
    需取兩造之血液為檢體，即需兩造本身配合參與始可，此項
    勘驗之標的物存在於兩造本身，上訴人拒絕提出時，法院不
    得強令為之，惟揆諸上開法文，法院得以裁定命上訴人提出
    該應受勘驗之標的物，上訴人若無正當理由不從提出之命者
    ，法院得審酌情形認他造即被上訴人關於該勘驗標的物之主
    張或依該勘驗標的物應證之事實為真實，即法院得依此對該
    阻撓勘驗之當事人課以不利益。
  （二）本院於98年8 月13日審理時諭知上訴人丁○○應與被上訴人
    一同前往作DNA鑑定，並於98年9月24日以院通民宙98家上16
    4字第0980012469 號函請法務部調查局安排上訴人丁○○、
    戊○○及被上訴人等3 人進行親子血緣鑑定，經法務部調查
    局於98年9月29日調科肆字第09800500910號函排定到驗時間
    為98年10月15日下午2 時，受驗場所為法務部調查局鑑識科
    學處，本院並將該通知受驗函文先後於98年10月5 日、同年
    月6 日分別寄存送達兩造，惟法務部於98年10月20日調科肆
    字第09800534900 號函告知本院，上訴人均未依排定日期到
    驗；丙○○至法務部調查局後得知其等未到驗，拒絕受驗（
    見本院卷第31至37頁），嗣本院爰依民事訴訟法第343 條規
    定，於99年7月13日裁定命兩造應於99年8月18日下午2 時，
    攜帶戶口名簿及國民身分證或護照等足資證明身分之證件正
    本至臺北縣新店市中華路74號法務部調查局鑑識科學處接受
    親子血緣DNA 之檢驗鑑定（見本院卷第90頁），該裁定先後
    於99年7 月16日、同年月17日分別送達兩造（見本院卷第95
    至97頁），期以科學方法鑑定兩造間之血緣關係，惟上訴人
    於是日仍未到驗，致無法鑑定，有法務部調查局99年9 月15
    日調科肆字第09900385440號函在卷足憑（見本院卷第100頁
    ）。依前揭民事訴訟法第367條準用第345 條第1項規定，上
    訴人既不從法院所命提供血液檢體與被上訴人進行鑑定，本
    院審酌辛○○生前曾要求其弟妹與被上訴人互動情形（見原
    審卷第105、106頁），並參酌被上訴人提出之相關照片、電
    子信箱郵件、辛○○親筆留言等影本（見原審卷第10至20頁
    、第103頁證物袋內、本院卷第77至82頁、原審卷第69至75
    頁、本院卷第76頁），認被上訴人主張其為乙○○自辛○○
    受胎所生，辛○○為其生父之情為真實，上訴人拒絕提供血
    液檢體鑑定，空言抗辯，不足採信，被上訴人請求確認兩造
    間親子關係存在，為有理由，應予准許。
  （三）雖上訴人抗辯當今電腦合成照片技術已極發達，該照片等證
    物之文書，其形式上之真正，應由被上訴人先行證實，況縱
    認照片為真，亦不足認定被上訴人之母親乙○○曾與辛○○
    交往來等語。查：被上訴人於原審提出照片一批、另於本院
    審理時當庭提出照片原本2 冊，經本院核對確與卷附之影本
    相符，稽諸上開照片，係被上訴人自嬰兒時期至兒童時期與
    辛○○、乙○○及壬○○等人合照，另有辛○○父母親照片
    ，該等照片多數為10餘年前之照片，依當時科技水準拍攝照
    片，大抵係以底片沖洗，非如現今以數位方式存放電腦，上
    訴人空口否認照片之真實性，並未舉何證據，足以證明被上
    訴人有何合成照片之舉，所辯自難採信。觀諸被上訴人提出
    照片，有乙○○著婚紗與辛○○之合照（見原審卷第10頁）
    、有被上訴人滿月宴客時，辛○○與乙○○之頭部緊靠，笑
    容滿面，一起注視被上訴人之照片（見本院卷第79頁），足
    見兩人之關係親密。另關於被上訴人與辛○○與乙○○類似
    全家福照片部分（見原審卷第11頁至20頁），有辛○○與乙
    ○○肩併肩，被上訴人或坐在二人胸前或由其中一人擁抱，
    或被上訴人或坐或站依偎辛○○身側，均呈現三人間相當親
    密之景象，復審酌被上訴人與辛○○弟妹互動關係，辛○○
    認為被上訴人叫癸○○為姑姑之稱謂是正確，並參酌被上訴
    人提出之其它照片、電子信箱郵件內容、辛○○親筆留言等
    ，應堪認被上訴人主張其母親與辛○○交往並受胎乙節為真
    。上訴人所辯，不足採信。
六、被上訴人又主張辛○○於生前曾有撫育被上訴人之事實乙節
    ，惟為上訴人所否認，並以前詞置辯。茲查：
  （一）按非婚生子女經生父認領者，視為婚生子女。其經生父撫育
    者，視為認領，民法第1065條第1 項定有明文。又非婚生子
    女如有經其生父撫育之事實，即足以發生認領之效力，其撫
    育時間之久暫與認領效力之發生無關。另倘有預付撫育費用
    之事，自可視為認領（最高法院44年台上字第1167號判例意
    旨參照）。
  （二）稽諸癸○○即辛○○之妹妹於原審審理時到庭證稱：「（問
    ：原告跟你是何關係？）我不知道有何關係，第一次見面是
    哥哥辛○○叫我推輪椅到○○科技大學，我就有見到原告，
    那次他們在談話，我到旁邊去。第二次是過年的時候他叫我
    拿紅包給原告，我有問過哥哥辛○○和原告的關係，他沒有
    回答我，我再三逼問，他也只是說那是很久以前的事情了」
    、「（問：原告如何稱呼你？）原告叫我姑姑，我也覺得奇
    怪，我有問哥哥，哥哥只說這樣就對了」；證人子○○即辛
    ○○任職於○○科技大學之同事到庭證稱：「我是辛○○的
    同事，和原告法代乙小姐是朋友，以前我在系辦做事，乙小
    姐會打電話來，之後我就和乙小姐變成朋友，乙小姐和辛○
    ○有時候會鬧彆扭，會請我作和事佬…」、「（問：你是否
    知道乙小姐跟辛○○並非普通朋友的關係？）是」；證人丑
    ○○即辛○○之弟弟到庭證稱：「（問：辛○○是否交代過
    你要給原告一筆錢？）哥哥有跟我說過要幫忙原告，但是為
    何要幫原告，我也沒有多問」等語（見原審卷第105、106頁
    ），綜此，被上訴人主張辛○○於生前曾有撫育被上訴人之
    事實，經核與證人癸○○、子○○及丑○○之證述情節相符
    ，此外，並有被上訴人提出之相關照片、電子信箱郵件內容
    、辛○○親筆留言等為證，是被上訴人此部份主張，應堪信
    為真實。
  （三）上訴人復辯稱被上訴人之母親乙○○曾與己○○結婚，直至
    80年間始辦理離婚，若其受胎係於其與己○○婚姻關係存續
    期間，則所生被上訴人依法應推定為婚生子女。被上訴人遽
    提起本件確認之訴，自非正當等語。按從子女出生日回溯第
    181日起至第302日止，為受胎期間。妻之受胎，係在婚姻關
    係存續中者，推定其所生子女為婚生子女。前項推定，如夫
    妻之一方能證明妻非自夫受胎者，得提起否認之訴。前項否
    認之訴，夫婦之一方自知悉該子女非為婚生子女，或子女自
    知悉其非為婚生子女之時起2 年內為之。但子女於未成年時
    知悉者，仍得於成年後2年內為之，民法第1062條第1項、第
    1063條分別定有明文。查己○○與乙○○係於79年7 月11日
    離婚，而乙○○所生之子女即被上訴人係○○年○月○日出生，
    有戶籍登記簿、戶籍謄本影本可稽（見本院卷58頁、原審卷
    第21頁），準此，依被上訴人出生之日回溯第181日起至第3
    02日止之受胎期間，乙○○並無婚姻關係存在，被上訴人依
    法不受婚生推定，至為灼明。故上訴人上開所辯，亦不足取
    。
七、綜上所述，被上訴人為辛○○之非婚生女，且經辛○○撫育
    ，視為認領。上訴人否認辛○○與被上訴人間之親子關係，
    被上訴人之戶籍登載父親欄迄仍為空白，被上訴人自有請求
    確認其與辛○○間親子關係存在之利益。從而，被上訴人請
    求判決確認辛○○與被上訴人之親子關係存在，為有理由，
    應予准許。原審為被上訴人勝訴之判決，核無不合。上訴意
    旨指摘原判決不當，求予廢棄改判，為無理由，應予駁回。
八、兩造其餘之攻擊或防禦方法及未經援用之證據，經本院斟酌
    後，認為均不足以影響本判決之結果，自無逐一詳予論駁之
    必要，併此敘明。
九、據上論結，本件上訴為無理由，依民事訴訟法第449條第1項
    、第463條、第385條第1項前段、第85條第2項後段，判決如
    主文。
中    華    民    國    99    年    11    月    23    日
                      民事第三庭
                        審判長法  官   張劍男
                              法  官   翁昭蓉
                              法  官   陳靜芬
正本係照原本作成。
如不服本判決，應於收受送達後20日內向本院提出上訴書狀，其
未表明上訴理由者，應於提出上訴後20日內向本院補提理由書狀
（均須按他造當事人之人數附繕本）上訴時應提出委任律師或具
有律師資格之人之委任狀；委任有律師資格者，另應附具律師資
格證書及釋明委任人與受任人有民事訴訟法第466條之1第1項但
書或第2項（詳附註）所定關係之釋明文書影本。如委任律師提
起上訴者，應一併繳納上訴審裁判費。
中    華    民    國    99    年    11    月    24    日
                              書記官   應瑞霞
附註：
民事訴訟法第466條之1（第1項、第2項）：
對於第二審判決上訴，上訴人應委任律師為訴訟代理人。但上訴
人或其他法定代理人具有律師資格者，不在此限。
上訴人之配偶、三親等內之血親、二親等內之姻親，或上訴人為
法人、中央或地方機關時，其所屬專任人員具有律師資格並經法
院認為適當者，亦得為第三審訴訟代理人。



司法院資訊處製作；財團法人民間司法改革基金會備份。
